臺灣雲林地方法院刑事判決　　　　　　　100年度訴字第616號
公　訴　人　臺灣雲林地方法院檢察署檢察官
被　　　告　王嘉淇
選任辯護人　劉志卿律師
上列被告因違反毒品危害防制條例案件，經檢察官提起公訴（10
0 年度偵字第3356號），本院判決如下：
    主  文
王嘉淇無罪。
    理  由
壹、公訴意旨略以：被告王嘉淇（綽號「菲菲」）知悉第三級毒
    品愷他命為國家懸令禁絕販賣、運輸或轉讓之物品。詎其竟
    基於販賣第三級毒品以牟利之犯意，於民國99年8 月8 日凌
    晨5 時8 分至18分許，持用門號0000000000號行動電話，透
    過持用門號0000000000號行動電話之黃建文（綽號「大維」
    ）居間與持用門號0000000000號行動電話之張志鋒（綽號「
    阿鋒」）連絡後，在雲林縣斗六市○○路橋下之斗六市○○
    路835 號被告王嘉淇當時居處，以一手交錢一手交貨之方式
    ，將重約5 公克之愷他命販賣予張志鋒，並自張志鋒處得款
    新臺幣（下同）2,000 元。嗣因雲林地方法院檢察署（下稱
    雲林地檢署）檢察官偵辦張志鋒另涉犯之毒品案件，經張志
    鋒指述循線查知上情。因認被告王嘉淇涉犯毒品危害防制條
    例第4 條第3 項販賣第三級毒品罪嫌等語。
貳、證據能力部分：按犯罪事實應依證據認定之，無證據不得認
    定犯罪事實；有罪之判決書應於理由內記載認定犯罪事實所
    憑之證據及其認定之理由，刑事訴訟法第154 條第2 項及第
    310 條第1 款分別定有明文。而犯罪事實之認定，係據以確
    定具體的刑罰權之基礎，自須經嚴格之證明，故其所憑之證
    據不僅應具有證據能力，且須經合法之調查程序，否則即不
    得作為有罪認定之依據。倘法院審理之結果，認為不能證明
    被告犯罪，而為無罪之諭知，即無前揭第154 條第2 項所謂
    「應依證據認定」之犯罪事實之存在。因此，同法第308 條
    前段規定，無罪之判決書只須記載主文及理由。而其理由之
    論敘，僅須與卷存證據資料相符，且與經驗法則、論理法則
    無違即可，所使用之證據亦不以具有證據能力者為限，即使
    不具證據能力之傳聞證據，亦非不得資為彈劾證據使用。故
    無罪之判決書，就傳聞證據是否例外具有證據能力，本無須
    於理由內論敘說明（最高法院100 年度臺上字第2980號、第
    5282號判決意旨可資參照）。是本判決下列所引用被告以外
    之人於審判外之言詞或書面陳述，即不受證據能力有無之限
    制，合先敘明。
、按犯罪事實應依證據認定之，無證據不得認定犯罪事實；不
    能證明被告犯罪者，應諭知無罪之判決，刑事訴訟法第154
    條第2 項、第301 條第1 項分別定有明文。又事實之認定，
    應憑證據，如未能發現相當證據，或證據不足以證明，自不
    能以推測或擬制之方法，以為裁判基礎（最高法院40年度臺
    上字第86號判例參照）。而認定犯罪事實所憑之證據，雖不
    以直接證據為限，間接證據亦包括在內，然而無論直接證據
    或間接證據，其為訴訟上之證明，須於通常一般之人均不致
    有所懷疑，而得確信其為真實之程度者，始得據為有罪之認
    定，倘其證明尚未達到此一程度，而有合理之懷疑存在，而
    無從使事實審法院得有罪之確信時，即應由法院為諭知被告
    無罪之判決（最高法院76年度臺上字第4986號判例參照）。
    又刑事訴訟法第161 條第1 項規定：檢察官就被告犯罪事實
    ，應負舉證責任，並指出證明之方法。因此，檢察官對於起
    訴之犯罪事實，應負提出證據及說服之實質舉證責任。倘其
    所提出之證據，不足為被告有罪之積極證明，或其指出證明
    之方法，無從說服法院以形成被告有罪之心證，基於無罪推
    定之原則，自應為被告無罪判決之諭知（最高法院92年度臺
    上字第128 號判例參照）。
肆、公訴意旨認被告涉犯毒品危害防治條例第4 條第3 項之販賣
    第三級毒品罪嫌，係以證人張志鋒、黃建文、廖羽筑之警、
    偵訊筆錄，證人顏志勇之警詢筆錄，及證人張志鋒持用之門
    號0000000000號行動電話於99年8 月8 日之通訊監察譯文、
    證人黃建文持用之門號0000000000號行動電話於99年8 月8
    日之通聯記錄、被告持用之門號0000000000號行動電話申登
    人資料各1 份及蒐證照片3 張等，為其主要論據。
伍、訊據被告雖坦稱有於起訴書犯罪事實欄所載之時間、地點，
    持用門號0000000000號行動電話與證人黃建文通話後，交付
    愷他命5 公克予證人張志鋒，並向其收取2,000 元現金之客
    觀事實，惟矢口否認有何販賣愷他命之犯行，辯稱：其與黃
    建文本即相識，且曾數度相約一起購買愷他命，是其基於與
    黃建文間之交情，方才答應替黃建文之友人張志鋒聯絡藥頭
    「小明」購買愷他命等語（見本院卷第25頁正反面、第195
    頁至第196 頁反面），辯護人復稱：被告所為應構成幫助施
    用愷他命（見本院卷第202 頁正反面）。是以本件爭點即在
    於被告上開交付愷他命予證人張志鋒及收取價金之行為，究
    係構成販賣第三級毒品或幫助證人張志鋒購買第三級毒品（
    即幫助施用第三級毒品）？
陸、經查：
  一證人黃建文於本院審理時證稱：伊在電話中沒有跟被告說張
    志鋒要買多少錢，被告也沒有問等語（見本院卷第149 頁正
    反面），稽之證人黃建文、張志鋒當日之通訊監察譯文中，
    確未提及證人張志鋒所欲購買之愷他命數量（見他459 號卷
    第45頁至第47頁），足認證人黃建文上開證述屬實。又證人
    張志鋒於本院審理時結證稱：伊於99年8 月8 日到被告家後
    ，被告有問伊是不是黃建文介紹來的、就是你噢等詞，後來
    伊就跟被告說要拿愷他命5 公克，這個量就是2,000 元，被
    告說要等一下，要等人拿過來，應該是要等藥頭拿來，被告
    就進屋去，之後有1 個男生騎機車回來，走進被告家，過了
    1 、2 分鐘被告又出來拿愷他命給伊，伊就給被告2,000 元
    後離去等語（見本院卷第154 頁、第155 頁反面至第157 頁
    反面、第158 頁至第160 頁反面）；證人廖羽筑亦證稱：伊
    於99年8 月8 日凌晨5 時許有坐張志鋒的車到斗六市某陸橋
    下，到了之後被告從家裡走出來，走到車子旁邊後張志鋒有
    下車與被告交談，談話內容伊沒有聽到，之後被告就進屋，
    過了3 、4 分鐘被告再次從家裡出來，將愷他命交給張志鋒
    ，伊等就開車離去；被告進屋到第2 次出來中間，伊沒有注
    意到有人進入被告住處，也沒有聽到汽機車靠近的聲音等語
    （見本院卷第179 頁反面至第180 頁、第181 頁反面至第18
    3 頁、第185 頁正反面、第188 頁）。互核證人張志鋒、廖
    羽筑上開證述，除就是否有人進入被告住處乙節，供述有所
    不符外，均一致證稱被告確實係先走出居處，與證人張志鋒
    交談後返回屋內，並於數分鐘後再次從家中走出，此次方才
    交付愷他命1 包予證人張志鋒並收取現金，此亦與證人黃建
    文前揭證述其未告知被告證人張志鋒欲購買數量等語相符。
    查證人張志鋒、廖羽筑、黃建文於本院審理程序時，均係分
    別經本院告以證人義務及偽證罪之處罰後，當庭具結證述，
    是其於負擔偽證罪之心理壓力下，應當為真實之陳述，且公
    訴人亦未主張其等證述有何顯不可採之情事，足認其等所陳
    述，應可採信。而若被告係單獨販賣愷他命，衡情應可請證
    人張志鋒入屋交易，亦或是直接將毒品攜出，被告卻選擇先
    出門詢問證人張志鋒欲購買之愷他命數量及價金後，再返屋
    取出毒品交付及收取現金，與一般毒品交易之情節確屬有異
    ，復查本件亦未查扣被告家中有毒品或夾鏈袋、磅秤等與販
    賣毒品相關之證物，以此觀之，被告辯稱係另外聯絡藥頭交
    易毒品等語，即非無稽。
  二又證人廖羽筑雖稱沒有注意當日有無其他人進入被告住處等
    語，惟亦坦稱：伊沒有一直注意被告住處門口，有可能是伊
    沒有注意到等語（見本院卷第185 頁反面）。參以證人張志
    鋒於100 年4 月20日第1 次製作警詢筆錄時，係指認被告之
    配偶顏志勇為於起訴書所載之犯罪時間、地點販賣愷他命與
    其之毒販（見他459 號卷第18頁），嗣於同年5 月8 日再次
    製作警詢筆錄時，方才改稱當日交付愷他命予伊及收取金錢
    之人為被告，並稱：因為交易當天伊是看到那名男子騎機車
    回來進到屋裡面後，接著被告才拿毒品出來和伊交易，所以
    伊才會以為毒品是該男子拿來賣的等語（見他459 號卷第29
    頁至第30頁）；復於本院審理時補充稱：當時被告說要等人
    家拿過來，所以伊才會覺得不是被告跟伊交易的，因為是那
    名男子拿來的，伊個人認為伊是跟該名男子購買的，被告只
    是幫伊代買等語（見本院卷第157 頁反面至第158 頁）。查
    證人張志鋒係主動向警方要求作證供出上手，有100 年4 月
    20日之警詢筆錄可參（見他459 號卷第11頁），是查出上手
    對證人張志鋒有絕對之利益，衡情證人張志鋒證述應無保留
    之虞，惟證人張志鋒竟於首次作證時明確指稱係與1 名男子
    交易（但表示無法確定是否確為其指認之顏志勇），足徵證
    人張志鋒主觀上確實認為被告並非真正販賣毒品予其之人。
    再佐以證人張志鋒、廖羽筑前揭證述，即不能排除99年8 月
    8 日當日被告確實有向證人張志鋒表示需等待藥頭到場方能
    與其交易，嗣待藥頭到場，被告方才再次從住處走出並與證
    人張志鋒交易毒品之可能。至被告於100 年6 月28日警詢筆
    錄雖稱：黃建文打給其時，其正好在向綽號「小明」的毒販
    購買毒品，其就先問張志鋒要買多少，張志鋒說大的一件即
    愷他命4 公克，其就跟張志鋒收2,000 元，拿進去交給「小
    明」，「小明」再將4 公克的愷他命交給其，其在走出去交
    給張志鋒等語（見警卷第3 頁），惟其嗣於本院準備程序時
    ，已改口稱張志鋒及「小明」係先後到達其住處（見本院卷
    第24頁正反面），繼於本院審理時，復解釋稱：其當時常常
    跟黃建文一起買愷他命，所以交易情節不太記得等語（見本
    院卷第192 頁反面至第193 頁）。而查被告應訊警詢筆錄之
    時間為100 年6 月28日，距離99年8 月8 日已將近1 年，且
    被告復自承曾多次與證人黃建文聯絡相約購買愷他命，是以
    被告辯稱記憶混淆，尚非全然不可採信，又縱使被告所述前
    後不符，亦難僅憑此即遽認被告涉犯販賣毒品之罪刑，附此
    敘明。
  三然查若被告確實有聯絡「小明」到場，則本院應審究者即為
    被告究係受證人張志鋒委託，意在便利、助益施用，而有幫
    助施用或持有第三級毒品之犯意，抑或是係受「小明」之委
    託而與「小明」有販賣愷他命之犯意聯絡？經查：
    (一)按受施用毒品者委託，代為向販售毒品者購買毒品後，交
      付委託人以供施用，並收取價款，為幫助施用；受販售毒
      品者委託，將毒品交付買受人，並收取價款，則係共同販
      賣。二者固同具向毒販取得毒品後交付買受人並收取價款
      之行為外觀，然因行為人主觀上，究與販售者抑或買受人
      間有犯意聯絡，而異其行為責任。前者係受施用者委託，
      意在便利、助益施用，與施用毒品者間有犯意聯絡，後者
      則係受販售者之委託而與販售者間有犯意聯絡（最高法院
      100 年度臺上字第3497號判決意旨參照）。又按一般之毒
      品交易，除出賣人和買受人之外，亦常有第三人居中、跑
      腿，始完成毒品易手之情形。此第三人之性質，究竟屬於
      參與販賣毒品之共同正犯，或便利買方施用毒品之幫助犯
      ？二者罪責，猶如天壤之別，當須仔細研求，毋枉毋縱。
      具體以言，毒品交易，風險甚高，非有一定之信任關係或
      隔絕、隱密措施，多不願、亦不敢貿然進行，此居中之人
      ，通常即扮演填補是項信任關係，或隔阻直接關係之角色
      。後者之作用，在於掩飾幕後之賣方（例如同居人或手下
      受指示接聽電話、送貨，老大則不自己出面），其屬於販
      賣之一方人員，固甚明顯；前者卻因和交易之雙方間，各
      有一定之交情，究係立於幫助販售之一方或買受之一方，
      代送或代取毒品？代收或代轉價金？尚曖昧難明，除須探
      求其主觀意思之外，仍應就其與買、賣各方之情誼、交易
      發動存在於何方、如何受託（含對話內容及相關環境）、
      所為何事、何方付酬等客觀情事，予以綜合審酌判斷（最
      高法院100 年度臺上字第793 號判決要旨可參）。是以受
      施用毒品者委託，代為向販售毒品者購買毒品後，交付委
      託人以供施用，並收取價款，為幫助施用；受販售毒品者
      委託，將毒品交付買受人，並收取價款，則係共同販賣。
      二者固同具向毒販取得毒品後交付買受人並收取代價之行
      為外觀，然因行為人主觀上，究與販售者抑或買受人間有
      犯意聯絡，而異其行為責任。前者係受施用者委託，意在
      便利、助益施用，與施用毒品者間有犯意聯絡，後者則係
      受販售者之委託而與販售者間有犯意聯絡。
    (二)證人黃建文於警詢時證稱：張志鋒要求伊聯絡毒販之後，
      伊會和被告聯絡是因為伊曾經去過被告家，看過被告家裡
      有毒品，伊知道被告有門路，張志鋒如果去找伊就可以買
      到毒品；伊曾經叫被告幫伊買過愷他命，次數大約有10次
      ，時間是從99年3 、4 月至12月底之間，地點都是在被告
      斗六市○○路居處等語（見他459 號卷第22頁）。復於偵
      查中具結證稱：被告的愷他命來源有好幾個人，伊之前都
      是去被告家，由被告打電話叫人拿過來（見他459 號卷第
      55頁）。再於本院審理時證述：伊有時去被告工作地點喝
      酒，要走時若被告剛好下班，伊就會順便送被告回家，被
      告會打電話叫藥頭拿愷他命來被告家，伊再直接跟藥頭買
      ，或是大家合資購買，大約有十幾次以上；伊曾經看過2
      、3 個藥頭，藥頭有時候會進屋，有時就在屋外；買完之
      後，伊有時會留在被告家一起施用，有時就先走了；因為
      伊不知道電話，所以都是由被告與藥頭聯絡；99年8 月8
      日當天張志鋒拜託伊找購買愷他命的管道，伊就打給被告
      ，請被告幫張志鋒聯絡藥頭，被告一開始好像說不要，伊
      就跟被告說張志鋒被告看過有認識，請被告幫忙打電話；
      因為伊跟被告蠻熟的，所以被告基於彼此交情願意幫伊聯
      絡藥頭，可能也是因為伊跟被告的交情，被告才願意幫張
      志鋒聯絡藥頭等語（見本院卷第145 頁反面第148 頁）。
      是依照證人黃建文上開所述，其與被告本即熟識，且曾經
      親眼目睹被告數次在其面前聯絡毒販購買毒品，故知悉被
      告有管道可以取得愷他命，方才向證人張志鋒表示可透過
      被告購買愷他命。又依證人黃建文所述其歷次交易毒品之
      情節，均係毒販到被告家中後，其等親自與毒販交易，參
      以證人黃建文自警詢至本院審理時，歷次陳述均明確指稱
      係「請被告幫忙購買愷他命」而非「向被告購買愷他命」
      ，此與證人黃建文、張志鋒於99年8 月8 日凌晨5 時10
      分31秒之通訊監察譯文內容：
     「 ……
      證人黃建文：這樣是可以，你跟小姐就是..幹，不曉得要
                  不要？因為我會叫那個菲菲幫我叫，你知道
                  嗎？
      證人張志鋒：是喔？
      證人黃建文：對啊。菲菲她家你又不知道。
      證人張志鋒：菲菲？要去哪裡拿？
      證人黃建文：啊？
      證人張志鋒：要去哪裡拿？
      證人黃建文：我是叫她幫我叫的，我不知道電話你知道嗎
                  ？
      ……」（見他459 號卷第45頁），亦甚相符。參以證人張
      志鋒前揭先指稱係1 名男子販賣愷他命與其，嗣又於本院
      審理時補充稱：當時被告說要等人家拿過來，所以伊才會
      覺得不是被告跟伊交易的，因為是那名男子拿來的，伊個
      人認為伊是跟該名男子購買的，被告只是幫伊代買等語（
      見本院卷第157 頁反面至第158 頁），則被告辯稱係因為
      與證人黃建文私交甚篤，方才答應替證人黃建文介紹之朋
      友即證人張志鋒聯絡藥頭購買毒品等語，即非不可採信。
    (三)綜上所述，依照證人黃建文前開證述，已足以認定被告與
      證人黃建文本即為好友，且曾多次相約一起施用愷他命，
      被告並曾聯絡藥頭到其家中，讓證人黃建文與藥頭直接交
      易毒品，又依證人張志鋒之證述，亦足徵證人張志鋒主觀
      上亦認為被告並非真正販賣毒品之人，而僅係代為聯絡藥
      頭到場，佐以證人黃建文於前開譯文中亦係向證人張志鋒
      表示請被告「幫忙叫」愷他命等語，則本件即無法排除被
      告係基於與證人黃建文之交情，方才答應替證人張志鋒代
      取毒品及代轉價金之可能。又查檢察官所引用之證據，均
      僅能證明被告確有於起訴書所載之時間、地點交付愷他命
      與證人張志鋒並收取現金之行為，然並未舉證建構被告與
      「小明」之間的親疏遠近關係，亦無任何證據足資證明被
      告於事前或事後有自「小明」處獲得任何利益，是本院依
      全案現存卷證資料，無法獲致被告確有從中獲取利潤，而
      有營利之主觀意圖之確信，依罪疑唯有利於被告認定之原
      則，應認被告係無償受證人張志鋒委託，代為購買毒品交
      付證人張志鋒，以便利、助益證人張志鋒使用。揆諸前揭
      判決意旨，被告所為，應係幫助證人張志鋒施用第三級毒
      品，尚非販賣第三級毒品，堪予認定。
柒、綜合上述，本院依據檢察官所提出之證據資料及調查證據之
    結果，認檢察官所指被告販賣第三級毒品之犯行，尚有合理
    懷疑存在，此外復查無其他積極證據足資證明被告涉犯販賣
    第三級毒品之犯行。檢察官既然不能證明被告確有上開犯行
    存在，核諸前揭法條及判例要旨，自應為被告無罪之諭知。
    至於本院雖認被告之行為，係屬幫助施用第三級毒品，然幫
    助犯係指幫助他人犯罪者，自應以正犯犯罪為要件，而按毒
    品危害防制條例並未處罰施用第三級毒品之行為，故被告之
    幫助行為即無所附麗，自亦不構成犯罪，併予說明。
捌、末按無償受他人委託，代為購買毒品交付委託人，以便利、
    助益委託人使用者，為幫助施用，其行為人於購入毒品之初
    ，即係為委託人而持有該毒品，並非購入後始另行起意， 交
    付而移轉毒品之所有權予委託人；另轉讓毒品或禁藥，則係
    指原未受他人委託而基於為自己之意思購買後，始起意將其
    所有之毒品，以移轉所有權之意思交付他人之情形（最高法
    院98年度臺上字第7357號判決參照）。查被告既係受證人張
    志鋒之託而代買毒品，且於取得毒品後立即交付證人張志鋒
    ，顯見被告並無移轉所有權之意思。此外，亦無其他積極證
    據足以證明被告係基於移轉所有權之意思而為轉讓愷他命之
    行為。是被告所為自亦不構成轉讓第三級毒品罪，附此敘明
    。
據上論斷，應依刑事訴訟法第301條第1項，判決如主文。
本件經檢察官陳祥薇到庭執行職務。
中    華    民    國   100    年    10    月    12    日
                  刑事第二庭    審判長法  官  吳基華
                                      法  官  張文俊
                                      法  官  段奇琬
以上正本證明與原本無異。
如不服本判決應於收受判決後10日內向本院提出上訴書狀，並應
敘述具體理由；其未敘述上訴理由者，應於上訴期間屆滿後20日
內向本院補提理由書（均須按他造當事人之人數附繕本）。「切
勿逕送上級法院」。
                                      書記官  高培馨
中    華    民    國   100    年    10    月    12    日